【裁判字號】    95,上易,484
【裁判日期】    950906
【裁判案由】    侵權行為損害賠償
【裁判全文】
臺灣高等法院民事判決                 95年度上易字第484號
上  訴  人  甲○○
訴訟代理人  黃達元律師
被上訴人    乙○○
上列當事人間侵權行為損害賠償事件，上訴人對於中華民國95年
4月17日臺灣板橋地方法院95年度訴字第114號第一審判決提起上
訴，經本院於95年8月23日言詞辯論終結，判決如下：
    主  文
上訴駁回。
第二審訴訟費用由上訴人負擔。
    事實及理由
一、上訴人起訴主張：被上訴人於民國93年 1月14日在原法院92
    年度訴字第1170號返還不當得利事件之言詞辯論中，提出與
    答辯理由無關之如附件一所示收據，指摘該收據係上訴人偽
    造，嗣該案上訴本院93年度上易字 第255號，被上訴人分別
    於93年4月14日、同年5月26日準備程序中，再度以上開收據
    指稱：上訴人有偽造文書之前例；復提出附件一、二之單據
    ，指上開收據上之印章係上訴人盜刻後蓋用；另於同年6 月
    16日以書面向法官表示：上訴人與該案證人王奕宗均有偽造
    文書之行為，品德之瑕疵如一丘之貉；又於同年7月14日庭
    訊時指稱：…上訴人在另案為了影響法官而偽造文書，本件
    訴訟中我才發現，他們也對我偽造假的收據，企圖影響原審
    法官等語。惟嗣經本院調查後，上開收據實係訴外人劉麗昭
    製作，訴外人吳易達代書簽名其上，而與上訴人無關，並經
    證人即訴外人王奕宗於到庭指出其曾目睹被上訴人蓋章於其
    上，足見被上訴人之指摘顯然不實，且均與不當得利案件中
    被上訴人取得上訴人主張之土地是否有買賣關係存在、不當
    得利請求權是否罹於時效、該案之土地是否為上訴人被繼承
    人黃烏傑遺產等爭點無關，故被上訴人未經查證一再指摘上
    訴人偽造文書，其不法侵害上訴人名譽情節重大，令上訴人
    身心受創等情。爰依民法第一百八十四條、一百九十五條規
    定，求為判決：(一)被上訴人應給付上訴人新台幣（下同）六
    十萬元及自起訴狀繕本送達之翌日起至清償日止，按年息百
    分之五計算之利息。(二)願擔保請准宣告假執行。（原審為上
    訴人敗訴之判決，上訴人聲明不服）並上訴聲明：(一)原判決
    廢棄。(二)被上訴人應給付上訴人六十萬元及自起訴狀繕本送
    達之翌日起至清償日止，按年息百分之五計算之利息。
二、被上訴人則以：被上訴人在系爭不當得利事件中向法院提出
    之言詞及行為說明，乃自衛、自辯、保護本身合法利益之行
    為，均未逾言詞辯論之範圍，更無毀損上訴人名譽之故意或
    過失。又上訴人就被上訴人於系爭不當得利事件中之說明，
    曾向台灣台北地方法院提出妨害名譽之刑事自訴，為台灣台
    北地方法院以93年自字第 176號裁定不受理，並經本院以94
    年抗字第 250號駁回抗告確定，足證被上訴人確無妨害上訴
    人名譽之侵權行為等語，資為抗辯。並答辯聲明：上訴駁回
    。
三、上訴人主張被上訴人於93年 1月14日在原法院92年度訴字第
    1170號返還不當得利事件之公開言詞辯論庭中，提出附件一
    收據向承辦法官指摘該收據係上訴人偽造而來，復於本院93
    年度上易字第255號93年4月14日準備程序中，再度以該收據
    向承審法官指稱：「上訴人有偽造文書之前例」等語；再於
    同年5月26日同案準備程序時，提出附件一、二單據二紙，
    指上開收據上之印章係上訴人盜刻後蓋用；續於同年6月16
    日以書面方式向承審法官表示：上訴人與該案證人王奕宗均
    有偽造文書之行為，品德之瑕疵如一丘之貉等語；又於同年
    7月14日該案庭訊時指稱：「…上訴人在另案為了影響
    法官而偽造文書，本件訴訟中我才發現，他們也對我偽造假
    的收據，企圖影響原審法官」等語之事實，為被上訴人所不
    否認，堪信為真實。上訴人又主張被上訴人上開言詞及行為
    ，係不法侵害上訴人名譽之侵權行為，且情節重大等情，惟
    為被上訴人所否認，並以上述情詞置辯。是本件爭點即在於
    ：被上訴人於系爭不當得利事件審理中向法院提出附件一、
    二之收據為證，並向承辦法官表示上開收據係上訴人偽造等
    語，是否為不法侵害上訴人名譽而情節重大？
四、按憲法第十六條規定人民有訴訟之權利，旨在確保人民有依
    法定程序提起訴訟及受公平審判之權利，故人民在訴訟事件
    進行中，對於與訴訟標的有關之事實及法律事項，應有充份
    陳述之機會及權利。又人民在訴訟進行中所為涉及指摘對造
    之言論或行為，如係其自衛、自辯之攻擊、防禦方法，且未
    逾言詞辯論之範圍，則不論其陳述或攻防方法最後有無為承
    審法官所採納，均不構成不法侵害他人名譽之問題。經查：
  (一)上訴人與案外人黃正治、黃三富、黃秀里、黃秀芬、黃秀引
    等六人（下稱上訴人等六人）於系爭不當得利事件中起訴主
    張：上訴人等六人與被上訴人皆為臺北縣鶯歌鎮尖山里黃氏
    宗族之成員，因宗族擁有之土地中，許多土地之實際耕作者
    與登記所有權人不符，或因共有人甚多而多年來未辦理繼承
    登記，因此宗族成員乃於六十九年間委託代書辦理相關繼承
    及互易移轉登記，使土地登記趨於單純，當時被上訴人向上
    訴人等六人之被繼承人黃烏傑聲稱其為第三房之代表，要求
    將坐落臺北縣鶯歌鎮○○○段二二九地號等十二筆土地，以
    買賣為原因移轉登記予被上訴人，而黃烏傑亦自第三房其他
    成員取得部分土地，並直接登記於上訴人、黃正治、黃三富
    三人名下。詎料因承辦代書之疏失，辦理程序發生瑕疵，又
    因土地價格飛漲，致前開第三房其他成員於八十五年間就黃
    烏傑取得之土地（即前開直接登記予甲○○、黃正治、黃三
    富者）主張雙方並無買賣或互易關係存在，訴請塗銷所有權
    移轉登記，被徵收或已處分之部分，則返還不當得利（臺灣
    板橋地方法院八十五年度重訴字第二二二號），此案經最高
    法院以九十二年度臺上字第四六三號判決確定，認定當時黃
    烏傑與被上訴人及當時相關第三房成員間，並無買賣、互易
    關係存在，故上訴人等人應塗銷當時之所有權移轉登記。本
    諸與該判決相同之理由，被上訴人自黃烏傑處取得之土地亦
    無正當權源，依法亦應塗銷，惟被上訴人取得之十二筆土地
    其中九筆已遭徵收或出賣，被上訴人因此取得之徵收補償費
    或買賣價金自屬不當得利，上訴人等六人為黃烏傑之繼承人
    ，依法繼承黃烏傑對於被上訴人之不當得利請求權等語，而
    依民法第一百七十九條及繼承之法律關係，於九十二年六月
    十一日，以被上訴人為被告，向臺灣板橋地方法院提起系爭
    不當得利事件。被上訴人則辯稱：其自黃烏傑處取得之上開
    土地非基於上訴人等六人主張之同一互易關係所取得、上訴
    人等六人無從繼承黃烏傑之不當得利返還請求權、不當得利
    返還請求權已罹於時效等語之事實，業經本院調取系爭不當
    得利事件卷宗核閱無誤，並有本院92年度訴字第1170號判決
    、台灣高等法院93年度上易字第255號判決在卷可稽。
  (二)次查，附件一收據曾經上訴人於上開臺灣板橋地方法院八十
    五年度重訴字第二二二號事件中提出法院，欲以此證明上訴
    人曾支付收據所載之金額予黃文鎮派下員，進而證明該案系
    爭土地確有分管契約存在，及該案被告（即上訴人等六人）
    辯稱相互移轉土地所有權等情屬實。惟該附件一收據之真正
    為該案原告所否認，該案原告並提出附件二收據，用以反證
    該附件一收據並非實在。該案判決確定後，上訴人等六人本
    諸該案確定判決認定之事實，主張被上訴人向黃烏傑取得土
    地並無正當權源，轉而提起系爭不當得利事件向被上訴人請
    求返還不當得利，復有原法院85年度重訴字第222號判決（
    見原法院92年度訴字第1170號卷宗第70－85頁、本院93年度
    上易字第255號卷宗第147－169 頁）可稽。則附件一、二之
    收據既與上開臺灣板橋地方法院八十五年度訴字第二二二號
    事件甲○○、黃正治、黃三富是否本於分管契約或互易之法
    律關係而取得該案系爭土地所有權有關，即難認為附件一、
    二收據與該案所衍生之系爭不當得利事件案情全然無涉。上
    訴人主張被上訴人提出之收據與系爭不當得利事件案情無關
    云云，已非可採。
  (三)由上可知，附件一之收據既為上訴人與黃正治、黃三富三人
    於前開塗銷所有權登記事件中用以證明其等被繼承人黃烏傑
    與黃文鎮派下各房後代就該案系爭土地有分管、互易關係存
    在之證據，則被上訴人身為黃文鎮派下二房後代，且附件一
    收據內容係記載：「甲○○先生與三房被繼承人黃文鎮派下
    員共有土地之移轉登記費用相互補償費…收取人…二房代表
    乙○○…」等語，其上並有被上訴人名義之印文，則被上訴
    人為使上訴人等六人在系爭不當得利事件中就其於70年間自
    黃烏傑處取得之該案系爭土地與前開塗銷所有權登記事件係
    基於同一緣由之主張不成立，故於系爭不當得利事件審理時
    提出附件一之收據，並陳述該收據之有關事實，乃被上訴人
    之攻擊防禦方法，尚未逾系爭不當得利事件言詞辯論之範圍
    。另附件二之收據既係上訴人在系爭不當得利事件本院93年
    度上易字第255 號審理時先行提出，且上訴人於該案繫屬時
    並欲傳訊附件二收據之關係人王奕宗到庭證明附件一、二收
    據之真正，則被上訴人為防衛自身之權利，遂於訴訟中再度
    引用附件一、二之收據，陳述個人對於系爭收據之意見及系
    爭收據與王奕宗、上訴人之關係，亦為自衛、自辯之合法行
    為，並無不法侵害他人名譽之問題。
  (四)再參諸最高法院92年度台上字第463號判決認定：「…土地
    移轉登記費用相互補償費收據（即本案系爭附件一收據）之
    真正為被上訴人所否認，縱屬真正，黃烏傑所有第 229地號
    等20筆土地於69年9月5日作成該收據前尚未繳納土地增值稅
    ，並於將近一年後始為移轉登記，衡情應無可能在上開收據
    作成是日即完成該20筆土地移轉登記費用之相互補償，且觀
    之收據所載內容，顯係支付共有土地之移轉登記費用相互補
    償費，而非互易土地價金之差額，是該收據並不能證明有分
    管或互易契約存在。」等語（見原法院92年度訴字第 117號
    卷宗第34頁），可見系爭不當得利事件之確定判決並未就系
    爭收據之真正與否為實質上之認定。本件被上訴人於系爭不
    當得利事件以上訴人於該前案行使不實收據為主張，除強調
    該紙收據與系爭不當得利訴訟有關聯外，並欲用以使上訴人
    於系爭訴訟之主張無法成立，是被上訴人於系爭不當得利事
    件陳述附件收據有關之事實，尚未逾越言詞辯論之範圍。雖
    被上訴人自承印文曾交給黃奕敏去辦，然之後印文是否交由
    代書吳易達蓋用或是流向何處，仍有未明之處，而收據上之
    內容既無法推論係被上訴人親自蓋用或授權他人使用，則被
    上訴人於知悉有附件收據之存在，因而認定收據係屬偽造，
    自難認是以詆毀上訴人名譽為其目的。
  (五)至於上訴人聲請傳訊之證人劉麗昭、王奕宗在系爭不當得利
    事件中所為關於系爭收據製作過程之證述，乃上訴人就系爭
    收據之真正所為舉證，被上訴人身為訴訟當事人，就非其親
    自製作之收據，在訴訟上自有否認證人所述證言內容而為己
    辯白之防禦權利，則被上訴人於證人劉麗昭、王奕宗於系爭
    不當得利事件作證後，仍堅稱附件收據係偽造，仍屬其於訴
    訟上保障自己權利之陳述，實難認其目的是在詆毀上訴人之
    名譽。是上訴人主張：被上訴人於證人劉麗昭、王奕宗為證
    述後，仍指摘系爭收據係上訴人偽造，顯有貶損上訴人名譽
    之故意或過失云云，顯屬無據。
五、綜上所述，被上訴人於系爭不當得利訴訟進行中所為涉及指
    摘上訴人之言論或行為，為其自衛、自辯之攻擊、防禦方法
    ，且未逾言詞辯論之範圍，並無不法侵害上訴人名譽，從而
    ，上訴人依民法侵權行為之法律關係，請求被上訴人給付上
    訴人60萬元，及自起訴狀繕本送達翌日起至清償日止按年息
    百分之五計算之利息，為無理由，應予駁回，上訴人之訴既
    經駁回，其假執行即失所附麗，應併予駁回。原審為上訴人
    敗訴之判決，及駁回其假執行之聲請，並無不合。上訴意旨
    指摘原判決不當，求予廢棄改判，為無理由，應予駁回。
六、兩造其餘之攻擊或防禦方法，經本院斟酌後，認為均不足以
    影響本判決之結果，自無逐一詳予論駁之必要，併此敘明。
七、據上論結，本件上訴為無理由，爰判決如主文。
中    華    民    國    95    年    9     月    6     日
                    民事第十二庭
                        審判長法  官  張宗權
                              法  官  陳忠行
                              法  官  蕭艿菁
正本係照原本作成。
不得上訴。
中    華    民    國    95    年    9     月    7     日
                              書記官  王秀雲


司法院資訊處製作；財團法人民間司法改革基金會備份。
